臺灣桃園地方法院民事判決　　　　　　　 99年度訴字第965號
原　　　告　台灣省石門農田水利會
法定代理人　莊玉光
訴訟代理人　彭成青律師
複 代 理人　許陳炎
被　　　告　梁葉阿斷
上列當事人間請求返還土地等事件，本院於民國100年4月6日言
詞辯論終結，判決如下：
    主  文
被告梁葉阿斷應將坐落桃園縣中壢市○○段七三六地號土地上如
附圖所示使用地號736 (5)部分之鐵皮屋頂磚造建物（面積：六平
方公尺）拆除後，將上開占用之土地返還原告。
被告梁葉阿斷應給付原告新臺幣壹仟參佰伍拾貳元，及自民國九
十九年六月二十一日起至返還前開所占用之土地予原告之日止，
按月給付原告新臺幣參拾參元。
原告其餘之訴駁回。
訴訟費用由被告梁葉阿斷負擔。
本判決原告勝訴部分得假執行。
    事實及理由
甲、程序方面：
一、按訴狀送達後，原告不得將原訴變更或追加他訴。但擴張或
    減縮應受判決事項之聲明者，不在此限。民事訴訟法第255
    條第1項第第3款定有明文。查，本件原告起訴時之聲明為：
    「被告梁葉阿斷應將坐落桃園縣中壢市○○段736 地號土地
    上如附圖所示面積10.04 平方公尺之地上物拆除後，將上開
    占用之土地返還原告。被告梁葉阿斷應給付原告新臺幣（下
    同）5,040 元，及自民國99年6 月21日起至返還上開所占用
    之土地予原告之日止，按月給付原告110 元。」；嗣於99年
    12月3 日具狀變更聲明為：「被告梁葉阿斷應將坐落桃園縣
    中壢市○○段736 地號土地上如附圖所示使用地號736 (5)部
    分面積6 平方公尺之地上物拆除後，將上開占用之土地返還
    原告。被告梁葉阿斷應給付原告3,013 元，及自99年6 月21
    日起至返還上開所占用之土地予原告之日止，按月給付原告
    66元。」。茲因原告所為訴之變更係減縮應受判決事項之聲
    明，揆諸前開規定，應准許之。
二、本件被告梁葉阿斷未於言詞辯論期日到場，核無民事訴訟法
    第386 條各款所列情形，爰依原告聲請，由其一造辯論而為
    判決。
乙、實體方面：
一、原告起訴主張：緣坐落桃園縣中壢市○○段736 地號土地係
    原告所有，詎被告梁葉阿斷未經原告同意，竟擅自在前開土
    地上如附圖所示使用地號736 (5)位置搭建鐵皮屋頂磚造建物
    ，而無權占有原告所有之如附圖所示使用地號736 (5)部分之
    土地。又被告所有之前開建物無權占有原告所有之上開土地
    ，原告自得請求自起訴前5 年起至返還所占用之土地之日止
    ，按土地申報總價額年息10％計算之金額，作為被告應賠償
    原告相當於租金之損害等語。爰依民法第767 條、第179 條
    規定，提起本件訴訟。並聲明：(1)被告梁葉阿斷應將坐落桃
    園縣中壢市○○段736 地號土地上如附圖所示使用地號736
    (5)部分面積6 平方公尺之地上物拆除後，將上開占用之土地
    返還原告。(2)被告梁葉阿斷應給付原告3,013 元，及自99年
    6 月21日起至返還上開所占用之土地予原告之日止，按月給
    付原告66元。
二、被告梁葉阿斷未於言詞辯論期日到場，亦未提出準備書狀作
    何聲明或陳述。
三、本件原告主張之上開事實，業據原告提出土地登記第二類謄
    本1 份為證（見本院卷第12頁），且經本院到現場勘驗結果
    及囑請桃園縣中壢地政事務所派員測量結果，被告梁葉阿斷
    所有門牌號碼為桃園縣中壢市○○路888 號建物之屋後增建
    部分即如附圖所示使用地號736 (5)部分鐵皮屋頂磚造建物，
    確有占用原告所有之前開736 地號土地，此有本院勘驗筆錄
    、相片2 張、桃園縣中壢地政事務所99年11月11日中地測字
    第0991006084號函附之土地複丈成果圖附卷可稽（見本院卷
    第44頁、第49頁、第59頁、第60頁），是原告主張之事實為
    真實可採。
四、按所有人對於無權占有或侵奪其所有物者，得請求返還之。
    民法第767 條定有明文。查坐落桃園縣中壢市○○段736 地
    號土地上如附圖所示使用地號736 (5)部分之鐵皮屋頂磚造建
    物為被告梁葉阿斷所有之門牌號碼為桃園縣中壢市○○路88
    8 號建物之屋後增建，並供曬衣間及儲藏室使用（見本院卷
    第44頁之勘驗筆錄），則前開增建部分自屬被告梁葉阿斷所
    有上開建物之一部分，被告梁葉阿斷對前開增建部分自有事
    實上之處分權。是原告本於民法第767 條規定，請求被告梁
    葉阿斷將前開736 地號土地上如附圖所示使用地號736 (5)部
    分之鐵皮屋頂磚造建物（面積：6 平方公尺）拆除後，將前
    開占用之土地返還原告，即屬有據。
五、次按依不當得利之法則請求返還不當得利，以無法律上之原
    因而受利益，致他人受有損害為其要件，故其得請求返還之
    範圍，應以對方所受之利益為度，非以請求人所受損害若干
    為準，無權占有他人土地，可能獲得相當於租金之利益為社
    會通常之觀念（最高法院61年台上字第1695號判例意旨參照
    ）。本件被告梁葉阿斷未經原告同意，擅自占用上開736 地
    號如附圖所示使用地號736 (5)部分之土地，而使原告受有無
    法使用該土地之損害，原告自得依不當得利之法律關係，請
    求返還相當於租金之不當得利，並應類推適用民法第126 條
    有關租金給付之短期時效規定，而僅得請求最近5 年內之不
    當得利。末按城市地方房屋之租金，以不超過土地及其建築
    物申報總價年息10％為限，土地法第97條第1 項定有明文。
    又所謂土地之總價額，係指法定地價而言，土地所有權人依
    土地法所申報之地價為法定地價；又建築物價額依該管市、
    縣地政機關估定之價額，土地法第148 條、平均地權施行條
    例第16條前段分別定有明文。查前開736 地號土地93年1 月
    96年1 月及99年1 月之申報地價分別為每平方公尺528 元、
    1,197.7 元、1,318.4 元，此有地價第二類謄本1 紙附卷可
    參（見本院卷第14頁）；又系爭土地緊鄰國道1 號中山高速
    公路五股至楊梅拓寬路段，附近建物大部分為住家，商業不
    發達等情，業經本院勘驗屬實（見本院卷第44頁），是本院
    認原告所得請求之租金，應以5 ％為適當。據此，原告所得
    請求之相當於租金之不當得利之金額為1,352 元，及自99年
    6 月21日起至拆屋還地之日止按月給付33元。計算式如下：
    (1)94年6 月21日至95年12月31日：
      6 平方公尺×528 元/ 每平方公尺（申報地價）×5 ％÷
      12×（10/30 月＋6 月）＝87元（元以下四捨五入）。
    (2)96年1 月1 日至98年12月31日：
      6 平方公尺×1,197.7 元/ 每平方公尺（申報地價）×5
      ％×3 年＝1,078 元（元以下四捨五入）。
    (3)99年1 月1 日至99年6 月20日：
      6 平方公尺×1,318.4 元/ 每平方公尺（申報地價）×5
      ％÷12×（5 月＋20/30 月）＝187 元（元以下四捨五入
      ）。
    (4)以上合計1,352元
    (5)自99年6 月21日起至拆屋還地之日止按月給付33元〔計算
      式：6 平方公尺×1,318.4 元/ 每平方公尺（申報地價）
      ×5 ％÷12＝33元；元以下四捨五入〕。
    (6)綜上，原告請求被告梁葉阿斷給付如上所述之不當得利數
      額，即有理由，逾前開範圍之請求，則無理由。
六、綜上所述，原告本於民法第767 條、第179 條規定，請求被
    告梁葉阿斷應將坐落桃園縣中壢市○○段736 地號土地上如
    附圖所示所示使用地號736 (5)部分之鐵皮屋頂磚造建物予以
    拆除後，將前開占用之土地返還予原告，並請求被告給付如
    主文第2 項所示相當於租金之不當得利，為有理由，應予准
    許；逾上開部分之請求，則屬無據，應予駁回。
七、原告勝訴部分，因訴訟標的價額及所命給付之金額均未逾50
    萬元，應依民事訴訟法第389 條第1 項第5 款規定，依職權
    宣告假執行。
八、據上論結，本件原告之訴為一部有理由、一部無理由，依民
    事訴訟法第385 條第1 項前段、第78條、第389 條第1 項第
    5 款，判決如主文。
中    華    民    國    100   年    4     月    18    日
                        民事第二庭  法  官  高明德
以上正本係照原本作成。
如對本判決上訴，須於判決送達後 20 日內向本院提出上訴狀。
如委任律師提起上訴者，應一併繳納上訴審裁判費。
中    華    民    國    100   年    4     月    19    日
                                    書記官  崔青菁